ACORDAO-COMPLETO-2410507

ACÓRDÃO 8380/2020 ATA 26/2020 - PRIMEIRA CÂMARA

VISTOS, relatados e discutidos estes autos de recurso de reconsideração interposto pelo Sr. José Diogo Drumond Neto, ex-Prefeito Municipal de Teixeiras (MG) , contra o Acórdão 4791/2019-TCU-Primeira Câmara, cuja redação foi mantida pelo Acórdão 14588/2019-TCU-Primeira Câmara,
	ACORDAM os Ministros do Tribunal de Contas da União, reunidos em sessão da Primeira Câmara, diante das razões expostas pelo Relator, em
	9.1. com fundamento nos arts. 32, I, e 33 da Lei 8.443/1992 e 277, I, 281, 282 e 285 do Regimento Interno do Tribunal, conhecer do presente recurso de reconsideração para, no mérito, negar-lhe provimento, mantendo em seus exatos termos a decisão vergastada; e
	9.2. dar ciência deste acórdão ao recorrente, ao Ministério do Turismo e à Procuradoria da República no Estado de Minas Gerais.

Convênio. Ministério do Turismo, Realização de show. Diversas irregularidades. Contas irregulares, débito e multa. Recurso de reconsideração,

Primeira Câmara

Prefeitura Municipal de Teixeiras (MG).

3. Interessados/Responsáveis/Recorrentes:
3.1. Responsáveis: José Diogo Drumond Neto (CPF XXX.542.026-XX) e Ramiro Andrade Grossi e Cia Ltda. - EPP (CNPJ 08.724.369/0001-59).
3.2. Recorrente: José Diogo Drumond Neto (CPF XXX.542.026-XX).

13.1. Ministros presentes: Walton Alencar Rodrigues (Presidente), Benjamin Zymler (Relator) e Bruno Dantas.
13.2. Ministro-Substituto convocado: Weder de Oliveira.
13.3. Ministro-Substituto presente: Augusto Sherman Cavalcanti.

ACORDAO-COMPLETO-2426603

Acórdão 3485/2021 - Primeira Câmara

BENJAMIN ZYMLER

Ministro Walton Alencar Rodrigues.

I - Histórico
	Trata-se de recurso de reconsideração (peça 122) interposto pelo Sr. José Diogo Drumond Neto, ex-prefeito municipal de Teixeiras (MG) , contra o Acórdão 4791/2019-TCU-Primeira Câmara (peça 83) , cuja redação foi mantida pelo Acórdão 14588/2019-TCU-Primeira Câmara (peça 102) .
2.	A deliberação ora recorrida apresenta o seguinte teor: 
	"VISTOS, relatados e discutidos estes autos de tomada de contas especial instaurada pelo Ministério do Turismo, em desfavor de José Diogo Drumond, ex-prefeito do Município de Teixeiras/MG, em razão de irregularidades na execução do convênio 700629/2008, Siafi 638217, celebrado entre o órgão ministerial e a referida municipalidade, cujo objeto é o apoio à realização do evento intitulado "Festa Country de Teixeiras",
	ACORDAM os Ministros do Tribunal de Contas da União, reunidos em Sessão da 1ª Câmara, diante das razões expostas pelo Relator, em:
	9.1. considerar revel a empresa Ramiro Andrade Grossi e Cia Ltda., nos termos do art. 12, § 3º, da Lei 8.443/1992;
	9.2. rejeitar as alegações de defesa e as razões de justificativa apresentadas por José Diogo Drumond Neto;
	9.3. julgar irregulares as contas de José Diogo Drumond Neto, CPF XXX.542.026-XX, e da empresa Ramiro Andrade Grossi e Cia Ltda., CNPJ 08.724.369/0001-59, com fundamento nos arts. 1º, inciso I, 16, inciso III, alíneas "b" e "c", 19, caput, e 23, inciso III, da Lei 8.443/1992 c/c com os arts. 1º, inciso I, 209, incisos II e III, 210 e 214, inciso III, do RI/TCU;
	9.4. condenar José Diogo Drumond Neto, CPF XXX.542.026-XX, em solidariedade com a empresa Ramiro Andrade Grossi e Cia Ltda., CNPJ 08.724.369/0001-59, ao pagamento da importância a seguir especificada e fixando-lhes o prazo de 15 dias para que comprovem perante este Tribunal, em respeito ao art. 214, inciso III, alínea "a", do RI/TCU, o recolhimento da dívida ao Tesouro Nacional, atualizada monetariamente e acrescida de juros de mora calculados a partir da data indicadas até a data do efetivo recolhimento, com o abatimento de valores acaso já satisfeitos, nos termos da legislação vigente:
	VALOR (R$) 		DATA 
	71.800,00 		2/1/2009
	9.5. aplicar, com fundamento no art. 57 da Lei 8.443/1992 c/c o art. 267 do RI/TCU, sanção pecuniária individua a José Diogo Drumond Neto e à empresa Ramiro Andrade Grossi e Cia Ltda., no valor de R$ 60.000,00, fixando-lhes o prazo de 15 dias, a partir da notificação, para que, nos termos do art. 214, inciso III, alínea "a", do RI/TCU, comprovem perante este Tribunal o recolhimento ao Tesouro Nacional do valor atualizado monetariamente desde a data do acórdão até a data do efetivo recolhimento, se for pago após o vencimento, na forma da legislação em vigor;
	9.6. aplicar, com fundamento no art. 58, inciso II, da Lei 8.443/1992 c/c o art. 268, inciso II, do RI/TCU, multa a José Diogo Drumond Neto, no valor de R$ 40.000,00, fixando-lhe o prazo de 15 dias, a partir da notificação, para que, nos termos do art. 214, inciso III, alínea "a", do RI/TCU, comprovem perante este Tribunal o recolhimento ao Tesouro Nacional do valor atualizado monetariamente desde a data do acórdão até a data do efetivo recolhimento, se for pago após o vencimento, na forma da legislação em vigor; 
	9.7. autorizar, desde logo, a cobrança judicial das dívidas nos termos do art. 28, inciso II, da Lei 8.443/1992 c/c o art. 219, inciso II, do RI/TCU, caso não sejam atendidas a notificações;
	9.8. encaminhar cópia da deliberação ao Procurador-Chefe da procuradoria da República em Minas Gerais, nos termos do § 3º do art. 16 da Lei 8.443/1992 c/c o § 7º do art. 209 do RI/TCU, para adoção das medidas que entender cabíveis; e
	9.9. dar ciência da deliberação ao Ministério do Turismo."
3.	Originalmente, tratou-se de tomada de contas especial instaurada pelo Ministério do Turismo, em desfavor do Sr. José Diogo Drumond Neto, ex-prefeito de Teixeiras (MG) , em razão de irregularidades verificadas na execução do convênio 700.629/2008 (Siafi 638.217) , celebrado por aquele município e pelo Ministério do Turismo, com o fito de apoiar a realização do evento intitulado "Festa Country de Teixeiras".
4.	Conforme disposto na cláusula quinta do respectivo termo (peça 1, p. 50) , foi prevista a aplicação de R$ 210.000,00 (duzentos e dez mil reais) para executar o objeto avençado, dos quais R$ 200.000,00 (duzentos mil reais) seriam repassados pelo concedente e R$ 10.000,00 (dez mil reais) corresponderiam à contrapartida. 
5.	Os recursos federais foram repassados em única parcela, mediante a ordem bancária 2008OB901486, emitida no dia 30/12/2008 (peça 1, p. 80) . Os recursos foram depositados na conta bancária 11.849-4, agência 2.716-2, do Banco do Brasil (peça 13, p. 11) .
6.	O ajuste em tela vigeu no período de 1º/12/2008 a 10/2/2009. Na cláusula quarta, parágrafo terceiro, do termo, foi estabelecido que a prestação de contas seria apresentada 30 dias após o término dessa vigência (peça 1, p. 48 a 50, e peça 3, p. 67) . 
7.	Por meio da Nota Técnica de Reanálise 643, de 23/7/2012 (peça 2, p. 74 a 82) , o concedente fez as seguintes ressalvas quanto aos documentos apresentados na prestação de contas:
	"As fotografias enviadas e o jornal apresentam indícios de irregularidade, caracterizados pela colagem de elementos que supostamente serviriam para identificar o evento (logomarca do Ministério do Turismo) , ressaltando que foi encaminhada página da internet contendo vídeo do show da dupla Guilherme e Santiago, no qual não é possível visualizar o elemento citado. Quanto ao jornal, não existe identificação precisa do mesmo, como por exemplo, número da edição, além de contar com fotografias idênticas às encaminhadas pelo convenente. Razão pela qual estamos encaminhando os autos para o Controle Interno".
8.	Na Nota Técnica 34/2013, de 24/6/2013 (peça 3, p. 32 a 36) , foi proposta a reprovação da prestação de contas e a glosa total dos recursos repassados, em razão da reprovação pela área técnica da execução física do convênio.
9.	O ex-gestor municipal foi notificado, no dia 26/8/2013, por meio do ofício 2.422/2013/CGCV/DGI/SE/MTur (peça 3, p. 28 a 30) , da reprovação da prestação de contas e da consequente necessidade de apresentar defesa ou recolher o débito imputado. Não há nos presentes autos manifestação do responsável quanto à referida notificação.
10.	Esgotadas as medidas administrativas internas, sem a obtenção do ressarcimento do prejuízo causado aos cofres do Tesouro Nacional, o concedente, por intermédio do Relatório do Tomador de Contas Especial 349/2014 (peça 3, p. 48 a 54) , concluiu que:
	a) apesar de ter sido regularmente notificado, o ex-prefeito não conseguiu afastar as irregularidades apontadas nem recolheu o valor a ele imputado; e
	b) consequentemente, foi atribuído ao responsável débito no valor histórico de R$ 200.000,00 (duzentos mil reais) , correspondente ao montante repassado.
11.	Em seguida, por intermédio da Nota de Lançamento 2014NL000296, de 18/8/2014 (peça 3, p. 60) , houve a inscrição do ex-gestor em conta de responsabilidade pelo valor de R$ 331.869,23 (trezentos e trinta e um mil oitocentos e sessenta e nove reais e vinte e três centavos) .
12.	No Relatório de Auditoria 1.524/2014 (peça 3, p. 80 a 82) , a CGU concluiu pela irregularidade das presentes contas, impugnação do valor total das despesas e imputação de débito correspondente ao montante repassado. O Ministro de Estado do Turismo (peça 3, p. 92) atestou haver tomado conhecimento das conclusões do controle interno.
13.	No âmbito do TCU, a unidade técnica propôs a realização de diligências com o fim de suprir a falta de algumas informações e documentos.  Nesse sentido, foi solicitado:
	a) ao Ministério do Turismo que encaminhasse ao TCU todos os documentos que foram apresentados pela Prefeitura Municipal de Teixeiras (MG) e que deveriam constar da prestação de contas, em conformidade com o estabelecido na cláusula décima segunda do convênio; e
	b) ao Banco do Brasil que enviasse a este Tribunal os extratos da conta 118.494 da agência 2716-2, relativos ao período de 1º/12/2008 a 10/2/2009, além de cópia dos cheques emitidos a débito da aludida conta e de outros documentos referentes a saques e transferências, contendo a identificação dos respectivos beneficiários e dos prepostos que os autorizaram. Foi pleiteada, ainda, a remessa dos demonstrativos dos rendimentos das aplicações financeiras realizadas no mencionado período.
14.	O Ministério do Turismo enviou as informações solicitadas (peças 12 e 14) . O Banco do Brasil também encaminhou os documentos demandados (peça 13) .
15.	A unidade técnica analisou esses documentos e informações e propôs a citação solidária do Sr. José Diogo Drumond Neto e da empresa Ramiro Andrade Grossi e Cia Ltda. (peça 16) , pelo valor total repassado. 
16.	Autorizadas pelo Ministro Walton Alencar Rodrigues, relator a quo deste feito, as referidas citações foram realizadas por meio dos ofícios 1.586/2015 e 1.587/2015, que foram recebidos pelos responsáveis (AR - peças 21 e 22) .
17.	Apenas o Sr. José Diogo Drumond Neto enviou suas alegações de defesa (peças 23 e 24) . Já a empresa Ramiro Andrade Grossi e Cia Ltda. permaneceu silente.
18.	Após avaliar a mencionada defesa, a unidade técnica propôs a condenação em débito solidário dos responsáveis e a aplicação individual da multa do art. 57 da Lei 8.443/1992 (peça 26) .
19.	O Ministério Público junto ao TCU divergiu dessa proposta e manifestou-se pelo retorno dos autos à unidade técnica para que o Sr. José Diogo Drumond Neto e a empresa Ramiro Andrade Grossi e Cia Ltda. fossem ouvidos novamente, tendo em vista a necessidade de alterar o valor do débito, in verbis (peça 28) : 
	"O cachê pago pela Prefeitura para a apresentação da dupla Guilherme e Santiago foi de R$ 140.000,00 (peça 1, p. 130) , sendo que efetivamente foram repassados aos artistas R$ 70.000,00 (peça 24, p. 33) . No caso da banda Pakerê, o valor desembolsado foi de R$ 10.000,00 (peça 1, p. 130) , mas apenas R$ 8.200,00 (peça 24, p. 33) corresponderam ao montante realmente pago pela empresa Ramiro Andrade Grossi e Cia Ltda. Assim, o débito no presente caso equivale ao total de recursos desembolsados apenas pela intermediação da contratação dos artistas e atinge a monta de R$ 71.800,00."
20.	O Relator concordou com o Ministério Público e determinou a realização da nova citação dos responsáveis (peça 30) , que foi efetivada por intermédio dos ofícios 342 e 344/2016, de 26/2/2016 (peças 32 e 33) . 
21.	O Sr. José Diogo Drumond Neto e a empresa Ramiro Andrade Grossi e Cia Ltda. tiveram ciência dos ofícios que lhes foram remetidos (peças 34 e 35) . Novamente, apenas o Sr. José Diogo Drumond Neto apresentou defesa tempestiva (peça 36) . 
22.	A auditora da então Secex/MG, após analisar os documentos apresentados, propôs o julgamento pela irregularidade das contas do Sr. José Diogo Drumond Neto, sem condenação em débito e com aplicação da multa prevista no art. 58, I, da Lei 8.443/1992 (peça 37) . O titular daquela unidade técnica divergiu desse posicionamento, por entender que a defesa apresentada não descaracterizou o dano ao Erário. Por via de consequência, propôs a condenação em débito e a aplicação de multa (peça 39) .
23.	O Ministério Público especializado manifestou-se de acordo com a proposta de encaminhamento formulada pelo Secretário (peça 40) .
24.	Em seguida, o Ministro Walton Alencar Rodrigues proferiu despacho com o seguinte teor (peça 41) :
	"Trata-se de tomada de contas especial instaurada pelo Ministério do Turismo em desfavor de José Diogo Drumond Neto, ex-prefeito de Teixeiras/MG, em razão de não-comprovação da regular aplicação dos recursos federais provenientes do Convênio nº 700629/2008. 
	O ajuste teve por objeto a realização da Festa Country de Teixeiras/MG, no valor total de R$ 210.000,00. Desse montante, coube à União participar com R$ 200.000,00, enquanto o convenente concorreu com R$ 10.000,00 relativos à contrapartida.
	Perante esta Corte de Contas, os responsáveis foram citados, em duas oportunidades, a apresentar defesa acerca dos seguintes fatos:
	José Diogo Drumond Neto
	-  não ter apresentado fotografias e cópias de jornal suficientes para identificação do evento (logomarca do Ministério do Turismo) , ressaltando que foi encaminhada página da internet contendo vídeo do show da dupla Guilherme e Santiago, no qual não é possível visualizar o elemento citado. Quanto ao jornal, não existe identificação precisa dele, como por exemplo, número da edição; 
	-  ter homologado inexigibilidade de licitação com base em documento insuficiente para comprovar a exclusividade efetiva de intermediação das bandas, visto que foram apresentadas, pela empresa contratada, Ramiro Andrade Grossi e Cia. Ltda. - EPP, declarações de exclusividade, e não cópia da publicação de contrato de exclusividade.
	Ramiro Andrade Grossi e Cia. Ltda. - EPP
- não comprovação da realização dos eventos; 
	- ausência de apresentação dos contratos de exclusividade devidamente registrados em cartório e das publicações no Diário Oficial da União, com os artistas contratados no âmbito do Convênio. 
	José Diogo Drumond Neto e Ramiro Andrade Grossi e Cia. Ltda. - EPP
- débito decorrente de diferença a maior entre o valor pago pela Prefeitura para a empresa contratada para realizar o evento, Ramiro Andrade Grossi e Cia Ltda, e o efetivamente repassado aos artistas Guilherme e Santigado e a banda Pakerê, no total de R$ 71.800,00.
Compareceu aos autos apenas o Sr. José Diogo Drumond Neto, permanecendo silente a empresa Ramiro Andrade Grossi e Cia Ltda.
Entre os pontos essenciais feridos pela defesa do ex-gestor municipal, constam os seguintes argumentos:
	- a efetiva realização do evento; 
- não existir provas de que a empresa Ramiro Andrade Grossi e Cia Ltda. tenha recebido valores a título de intermediação, uma vez que a única evidência dessa irregularidade é a sentença proferida pela Justiça Federal, ainda não transitada em julgado; 
- a existência de outros custos que também deveriam ser considerados no pagamento da empresa promotora do evento, como as despesas necessárias à execução do show, a saber: montagem de estruturas, transporte e estadia dos artistas. 
      Em derradeira manifestação de mérito, o titular da Unidade Técnica e o Ministério Público junto ao TCU acolhem as razões da defesa apenas quanto à efetiva realização do evento, a considerar o conjunto probatório. Todavia, refutam as alegações quanto à indevida contratação direta por inexigibilidade da empresa promotora do evento para agenciamento dos artistas, bem assim quanto ao superfaturamento verificado na intermediação dos artistas contratados para apresentação dos shows.
Em pareceres uníssonos, a Secex/MG e o MPTCU propõem:
- com fundamento nos arts. 1º, inciso I, 16, inciso III, alínea "d", 19, caput, e 23, inciso III, da Lei 8.443/1992, julgar irregulares as contas de José Diogo Drumond Neto e da empresa Ramiro Andrade Grossi e Cia Ltda;
-  condenar os responsáveis, em caráter solidário, ao recolhimento de débito, no valor original de R$ 71.800,00, atualizado monetariamente e acrescido dos consectários legais, na forma da legislação em vigor;
- aplicar aos responsáveis de multa individual prevista no art. 57 da Lei nº 8.443/1992.
                  Como visto, o dano emerge da diferença entre o valor pago à empresa promotora do evento, Ramiro Andrade Grossi e Cia Ltda, e o efetivamente recebido pelos artistas supostamente representados por aquela sociedade mercantil: dupla Guilherme e Santigo e a banda Pakerê.   
O superfaturamento tem por base apurações levadas a efeito em inquérito civil público, as quais fundamentaram Ação Civil por Ato de Improbidade Administrativa com pedido liminar de indisponibilidade de bens, ajuizada pelo Ministério Público Federal contra diversos responsáveis, entre os quais figuram os agentes apontados nestes autos (processo nº 893.46.2013.4.01.3823, tramitada na Subseção Judiciária de Viçosa/MG) . 
Após constrição cautelar dos bens dos envolvidos e regular processamento da lide, a Justiça Federal de 1ª Instância, em 17/11/2015, julgou parcialmente procedente o pedido para considerar os réus incursos na violação da Lei de Improbidade Administrativa em razão de indevida contratação direta por inexigibilidade da empresa Ramiro Andrade Grossi e Cia Ltda, ao arrepio da Lei 8.666/1993, e de superfaturamento, no valor de R$ 71.800,00, decorrente de pagamento a maior dos serviços de intermediação das atrações artísticas. Por essas razões, os responsáveis foram condenados solidariamente a ressarcirem ao Erário a quantia paga em excesso à empresa promotora, corrigida monetariamente e acrescida de juros legais, além de serem individualmente sancionados com as penalidades previstas na Lei 8.429/1994 (peça 24, pág. 33) .
Em consulta processual à página na internet do Tribunal Regional Federal da 1ª Região, acessada em 7 de abril de 2017, os condenados em primeira instância apelaram da sentença, tendo o processo sido distribuído à Desembargadora Federal Mônica Sifuentes em 29/8/2016. Desde 03/02/2017, os autos encontram-se conclusos para relatório e voto.
						II
Ao compulsar este processo de tomada de contas especial, verifiquei a ocorrência de duas questões que não foram devidamente enfrentadas pela Unidade Técnica e pelo Ministério Público.
A primeira refere-se ao fato de o superfaturamento que dera ensejo à proposta de condenação em débito dos responsáveis estar respaldado, apenas, nos fundamentos da sentença judicial exarada pela Justiça Federal, sem, contudo, terem sido acostados aos autos desta TCE as provas efetivas do evento danoso que respaldaram o provimento judicial.  
É imprescindível que este Tribunal, valendo-se da independência de instâncias e da necessidade de firmar convencimento acerca dos fatos, solicite autorização de compartilhamento e obtenha cópia do inteiro conteúdo do processo nº 893.46.2013.4.01.3823, tramitado na Subseção Judiciária de Viçosa/MG e submetido ao Tribunal Regional Federal da 1ª Região, bem como do inquérito civil público que o fundamentou.
Uma vez colacionadas as provas a serem compartilhadas pela Justiça Federal, deverá a Unidade Técnica renovar o ato citatório dos referidos responsáveis para se manifestarem sobre o débito decorrente de diferença a maior entre o valor pago pela Prefeitura de Teixeiras/MG para a empresa contratada para realizar o evento, Ramiro Andrade Grossi e Cia Ltda, e o efetivamente repassado aos artistas Guilherme e Santigado e a banda Pakerê, no total original de R$ 71.800,00. A diferença é que, desta vez, será franqueada aos acusados oportunidade para contraditar os elementos probatórios oriundos do inquérito civil em que se funda a referida imputação.
A citação deverá também ser dirigida ao sócio gerente da empresa Ramiro Andrade Grossi e Cia Ltda, a fim de defender-se das referidas irregularidades apontadas na instrução, alertando-o da possibilidade de o Tribunal desconsiderar a personalidade jurídica da sociedade empresária e alcançar a sua responsabilidade pessoal.
Outra lacuna, não menos grave, refere-se ao fato de não ter havido a convocação do ex-gestor municipal para apresentação de defesa acerca da irregular homologação do ato de contratação por inexigibilidade da empresa Ramiro Andrade Grossi e Cia Ltda, a qual abarcou, não somente o agenciamento de atrações artísticas, como serviços que, em princípio, também deveriam ser submetidos ao torneio licitatório. São eles: sonorização, musicalização e animação, iluminação, locação de palco e mídias impressas. Tais serviços são prestados por ampla variedade de empresas do ramo e deveriam ter sido contratados mediante prévio e regular processo de licitação.  Assim, sobre esses fatos, deverá ser promovida audiência do Sr. José Diogo Drumond Neto.
Por fim, deverá a Unidade instrutiva promover o saneamento dos autos de forma célere a fim de que não ocorra a extinção da punibilidade dos agentes pela eventual prescrição da pretensão punitiva desta Corte de Contas, caso sejam confirmadas as irregularidades que possam ensejar aplicação de sanção prevista na Lei 8.443/1992 aos responsáveis.
	À Secex/MG, para as devidas providências."
25.	Em nova instrução, o auditor destacou que:
	a) foi realizada a audiência do Sr. José Diogo Drumond Neto (peças 42 e 43) , que foi respondida pelo procurador do responsável (peça 61) ;
	b) foi encaminhado o ofício 718/2017 para a Justiça Federal, no qual foi solicitada cópia do inteiro teor do processo 893.46.2013.4.01.3823, que tramitou na Subseção Judiciária de Viçosa/MG e que posteriormente foi encaminhado ao Tribunal Regional Federal da 1ª Região, bem como do inquérito civil público que o fundamentou (peça 44) . Em resposta, foram encaminhados os documentos que compõem as peças 47 a 58;
	c) a citação solidária do Sr. José Diogo Drumond Neto e da empresa Ramiro Andrade Grossi e Cia Ltda. foi realizada por meio dos ofícios 1.416/2017 e 1.417/2017 (peças 67 e 66) . Essas comunicações processuais foram recebidas pelos responsáveis (AR - peças 68 e 79) . Uma vez mais, apenas o ex-gestor municipal apresentou suas alegações de defesa (peça 70) ;
	d) regularmente citada, a empresa Ramiro Andrade Grossi e Cia Ltda. permaneceu silente. Logo, deve ser considerada revel, dando-se prosseguimento ao processo, de acordo com o art. 12, § 3º, da Lei 8.443/1992; e
	e) os responsáveis foram citados pelo valor histórico de R$ 71.800,00 (setenta e um mil e oitocentos reais) .
26.	Em seguida, o auditor analisou as alegações de defesa apresentadas, tendo frisado que:
	- Alegações do Sr. José Diogo Drumond Neto
	a) ratificou a contratação por "inexigibilidade sem comprovação da exclusividade das bandas" com base em parecer jurídico emitido pela Procuradoria do Município;
	b) ainda que o ato de ratificação tenha sido ilegal, não houve dano ao Erário, porque o evento ocorreu. Logo, na pior das hipóteses, as presentes contas poderiam ser julgadas regulares com ressalva; 
	c) não é razoável trazer para o campo da política os institutos da culpa in vigilando e in eligendo, sob pena de responsabilizar o Chefe do Poder Executivo por tudo que acontecer durante sua gestão, ainda que ele não tenha praticado ação alguma; 
	d) não há prova de que a empresa teria recebido um pagamento por ter atuado como intermediária. Esse argumento foi embasado apenas na sentença da Justiça Federal, a qual, por não ter transitado em julgado, não pode servir de base para a emissão de um juízo de mérito nesta TCE; 
	e) o Ministério do Turismo não questionou qualquer superfaturamento quando do julgamento da prestação de contas; 
	f) a apuração do superfaturamento foi feita apenas com base na diferença entre o valor pago à empresa e a quantia repassada aos artistas, sem considerar outros custos do evento; e
	g) a Justiça Federal já condenou o defendente em razão dos mesmos fatos. Portanto, uma eventual condenação por este Tribunal representaria um bis in idem;
	- Análise das alegações do Sr. José Diogo Drumond Neto:
	a) a jurisprudência desta Corte de Contas não exime de responsabilidade aquele gestor que tomou a decisão com base em parecer. Nesse sentido, o Ministro-Substituto André Luís de Carvalho, no voto condutor do Acórdão 250/2014-TCU-Plenário, destacou que:
	"O parecer técnico não vincula o gestor, que tem a obrigação de examiná-lo ou questioná-lo junto à equipe técnica, exigindo a correta fundamentação. Assim, a decisão tomada com base em parecer deficiente não afasta, por si só, a responsabilidade do gestor-supervisor por atos considerados irregulares pelo TCU"; 
	b) não foi questionada a realização do evento, mas o pagamento de valores em desacordo com as normas vigentes;
	c) o administrador público é responsável por todos os seus atos, inclusive no que concerne ao poder-dever de supervisionar e escolher seus subordinados;
	d) a ratificação pressupõe a concordância com todos os atos praticados em um processo licitatório;
	e) é incontroverso que o valor pago à empresa contratada supera o valor repassado aos artistas. Contudo, não existem normas que autorizem a retenção de parte desses valores pela entidade privada;
	f) a irregularidade em tela foi apurada no âmbito desta TCE em momento posterior à avaliação pelo concedente da prestação de contas. Ademais, ela foi expressamente mencionada na citação do responsável;
	g) o superfaturamento, correspondente à diferença entre o valor recebido pelos artistas e a quantia paga para a empresa contratada, está sendo apurado nesta TCE e pela Justiça Federal;
	h) conforme assentado no voto condutor do Acórdão 224/2017-TCU-Plenário, da lavra do Ministro Bruno Dantas: 
	"o depósito judicial só elidiria o débito caso houvesse sentença transitada em julgado e os valores depositados fossem efetivamente convertidos em receita aos cofres do Tesouro Nacional"; e
	i) caso ocorra a condenação em uma das instâncias, feito o pagamento do débito, a comprovação deste poderá ser apresentada para obter sua quitação integral ou parcial na outra instância.
27.	Com fulcro nessas considerações, o auditor propôs (peça 80) : 
	a) considerar revel, para todos os efeitos, a empresa Ramiro Andrade Grossi e Cia Ltda., dando-se prosseguimento ao processo;
	b) rejeitar as alegações de defesa apresentadas pelo Sr. José Diogo Drumond Neto;
	c) julgar irregulares as contas do Sr. José Diogo Drumond Neto e da empresa Ramiro Andrade Grossi e Cia Ltda., imputando-lhes débito solidário no valor histórico, no dia 2/1/2009, de R$ 71.800,00 (setenta e um mil e oitocentos reais) ;
	d) aplicar individualmente a multa prevista no art. 57 da Lei Orgânica do TCU ao Sr. José Diogo Drumond Neto e à empresa Ramiro Andrade Grossi e Cia Ltda.
28.	O titular da então Secex (MG) manifestou sua concordância com essa proposta (peça 81) .
29. 	O Subprocurador-Geral Paulo Soares Bugarin pronunciou-se favoravelmente ao acolhimento da proposta da unidade técnica. Em acréscimo, sugeriu a aplicação de multa fundamentada no art. 58, II, da Lei 8.443/1992 ao Sr. José Diogo Drumond Neto, em razão da contratação direta indevida da empresa Ramiro Andrade Grossi e Cia Ltda.
30.	O Ministro Walton Alencar Rodrigues acolheu a referida proposta e elaborou o voto condutor do Acórdão 4791/2019-TCU-Primeira Câmara, anteriormente transcrito neste relatório.
31.	Irresignado, o Sr. José Diogo Drumond Neto opôs embargos de declaração ao decisum em tela (peça 99) , os quais foram conhecidos para, no mérito, serem rejeitados por meio do Acórdão 14588/2019-TCU-Primeira Câmara (peça 102) .
32.	Ainda inconformado, o ex-prefeito interpôs o presente recurso, no qual alegou em síntese que:
	a) ao julgar a Apelação Cível 0000893.46.2013.4.01.3823/MG, interposta pelo recorrente visando à reforma da decisão de primeiro grau que o havia condenado, o Tribunal Regional Federal da 1ª Região afastou o enriquecimento ilícito e, consequentemente, o alegado superfaturamento, por considerarem que essas irregularidades não foram provadas naqueles autos. Naquela oportunidade, o TRF1 deixou assente que:
	"O ressarcimento ao dano é devido como forma de recompor o patrimônio lesado, cujo ônus da prova é do Ministério Público Federal, não podendo haver condenação ao ressarcimento com base em mera presunção ou ilação. Conquanto não se desconheça o entendimento jurisprudencial adotado no âmbito do Superior Tribunal de Justiça no sentido de que a dispensa de licitação dá ensejo ao chamado dano in re ipsa, o suposto dano presumido decorrente da ausência da licitação não deve ser considerado diante da conclusão de que não se vislumbrou a efetiva ocorrência de prejuízo ao erário (AC 0001791-94.2009.4.01.3307, DESEMBARGADOR FEDERAL HILTON QUEIROZ, TRF1 - TERCEIRA TURMA, eDJFI 14/06/2019) . 	
	Embora tenha ficado comprovado que a empresa WM Produções, representada por Ramiro Andrade Grossi, contratou a dupla "Guilherme e Santiago" por R$ 70.000,00 (setenta mil reais) , tendo recebido do Ministério do Turismo a quantia de R$ 140.000,00 (cento e quarenta mil reais) , não há como se inferir dos autos se de fato houve o enriquecimento ilícito, em razão de suposto sobrepreco, no valor de R$ 70.000,00 (setenta mil reais) . Isso porque, consoante se verifica do instrumento particular de contrato de prestação de serviços artísticos (fls. 111/116) , além do valor de R$ 70.000,00 (setenta mil reais) referentes ao cachê, transporte e diária de alimentação, ficou a cargo da contratante o seguinte: 
	3.1 CONSTITUEM OBRIGAÇÕES DA CONTRATANTE: [...]
	 (F) Fornecimento de 01 (UM) VEÍCULO DA MARCA VAN SPRINTER, com motorista e ar condicionado, em ótimas condições de conservação e uso, com placa particular, para ficar à disposição dos artistas no hotel e fazer os traslados necessários e ainda cumprirem os trechos - HOTEL/SHOW/HOTEL, dentro dos horários estabelecidos pela CONTRATADA. 
	(G) Contratação e pagamento de 02 (DOIS) "VEÍCULOS MARCA VAN SPRINTER" com motorista e ar condicionado, para ficar à disposição da equipe técnica e translado dos instrumentos musicais durante a permanência na cidade, inclusive nos locais de chegada e partida da cidade, horário a partir de 10-00 horas na porta do hotel. 
	(H) Fornecer hospedagem em Hotel de categoria classificada em cinco estrelas ou equivalente ou o melhor da região para os membros da comitiva, nas seguintes distribuições: (03) TRÊS SUÍTES LUXO, (03) TRÊS APTOS SINGLES LUXO, (12) DOZE APTOS DUPLOS LUXO E (01) APTO TRIPLO, no melhor hotel da cidade, de acordo com o ROOM LIST fornecido pela CONTRATADA. 
	Assim, considerando não ser possível mensurar o valor despendido com essas outras despesas, não há como se afirmar, indene de dúvida, que a empresa WM Produções teve lucro exorbitante de R$ 70.000,00 (setenta mil reais) , razão pela qual deve ser excluída a pena de ressarcimento. 
	Ressalto, por oportuno, que a inexistência do dano ao erário não afasta a possibilidade de se reconhecer a existência de ato ímprobo violador dos princípios que regem a Administração Pública, nos termos do art. 11, I, da Lei 8.429/92 (violação aos princípios da Administração Pública) . Evidenciada a intenção dos requeridos de burlar a realização de procedimento licitatário, ainda que sem a constatação de dano ao erário público, incide o art. 11, I, da Lei 8.429/ 1992";
	b) "a decisão prolatada pelo Tribunal Regional Federal da 1ª Região é totalmente antagônica com a proferida nesses autos, razão pela qual, deve esta ser reformada, pois embasada em decisão de 1ª instância não confirmada pelo Órgão Recursal";
	c) "houve um exame judicial estrito e, nessa hipótese, cabe a esta Corte de Contas, em nome da segurança das relações jurídicas e pela prevalência da decisão judicial, reformar a decisão que condenou o recorrente à pena de ressarcimento e à sanção pecuniária do artigo 57 da Lei 8.443/1992, uma vez que, o recorrente não foi condenado em débito pela Justiça"; e 
	d) "embora tenha afastado o superfaturamento e o dano ao erário, o TRF1 aplicou uma multa ao recorrente por violação aos princípios da administração pública". Assim sendo, "a manutenção da multa aplicada por este Tribunal de Contas com base no artigo 58, II da Lei 8.443/1992 configuraria um verdadeiro bis in idem".
33.	Após analisar esses argumentos, o auditor da Serur destacou que:
	a) a alegação de que a decisão judicial do TRF-1ª se impõe às deliberações desta Corte não deve prosperar. O entendimento consolidado neste Tribunal funda-se no princípio da independência das instâncias administrativa, civil e penal, para efeito de apuração de condutas antijurídicas perpetradas por agentes públicos;
	b) à luz do princípio da independência das instâncias, o TCU exerce sua competência constitucional (artigo 71, inciso II) e legal (artigo 1º, I, da Lei 8.443/1992) , para julgar as contas daqueles que derem causa a perda, extravio ou qualquer outra irregularidade de que resulte dano ao erário;
	c) não existe litispendência entre processo desta Corte de Contas e outro versando sobre matéria idêntica no âmbito do Poder Judiciário, consoante registrado, por exemplo, nos Acórdão 1487/2017-TCU-Primeira Câmara (relatado pelo Ministro Walton Alencar Rodrigues) , 3.535/2015-2ª Câmara (relatado pelo Ministro Augusto Nardes) e 680/2015-Plenário (relatado pelo Ministro-Substituto André Luís de Carvalho) ;
	d) a exceção ao princípio da independência das instâncias é a sentença proferida em juízo penal, que decide pela inexistência do fato ou pela negativa de autoria, o que não se verifica no presente caso, uma vez que a ação de improbidade administrativa mencionada pelo recorrente possui natureza de ação cível;
	e) o Supremo Tribunal Federal (Mandados de Segurança 26.969-DF e 25.880-DF) e o Superior Tribunal de Justiça (Mandados de Segurança 7.080-DF, 7.138-DF e 7.042-DF) têm corroborado o entendimento esposado por esta Corte de Contas;
	f) também não devem ser acolhidos os argumentos no sentido de que a decisão do TCU se baseou, exclusivamente, na decisão de primeira instância. Afinal, consoante exposto pelo Relator a quo no voto condutor da decisão vergastada, o TCU retirou do fato (pagamento a maior à empresa contratada) as consequências jurídicas;
	g) o recorrente foi absolvido na instância judicial porque o Ministério Público não provou a inexistência das demais obrigações da contratada. Essa decisão decorreu do fato de que cabe ao órgão de acusação provar o enriquecimento ilícito. Contudo, nos processos de controle externo, o ônus da prova se inverte;
	h) no presente recurso, não foi colacionado qualquer documento que demonstrasse a realização das outras despesas efetivamente incorridas pela empresa intermediadora. Assim, entende-se não ser possível a reforma, pois não há documentos aptos para alterar o fundamento da condenação nesta Corte; e
	i) é entendimento pacífico desta Casa que a tramitação de ações em outras esferas não configura dupla apenação (bis in idem) . O risco de um ressarcimento em duplicidade por parte do responsável foi afastado pela orientação já sumulada nesta Corte no sentido de que os valores eventualmente já satisfeitos deverão ser considerados para efeito de abatimento na execução (Súmula TCU 128) . Nesse sentido, podem ser citados, a título de exemplos, os Acórdão 2181/2017-TCU-Primeira Câmara (relatado pelo Ministro Bruno Dantas) , 2.860/2017-2ª Câmara (relatado pelo Ministro Vital do Rêgo) e 304/2017-Plenário (relatado pelo Ministro Bruno Dantas) .
34.	Com fulcro nessas considerações, o auditor propôs conhecer do presente recurso para, no mérito, negar-lhe provimento (peça 142) .
35.	O titular da 2ª Diretoria da Serur, no exercício da competência delegada pelo titular daquela unidade técnica, manifestou sua concordância com essa proposta (peça 143) .
36.	O Subprocurador-Geral Paulo Soares Bugarin pronunciou-se favoravelmente ao acolhimento dessa proposta (peça 144) .
	É o Relatório.

8.1. Cláudio Lúcio Drumond (93.386/OAB-MG) e outros, representando o Sr. José Diogo Drumond Neto.

Subprocurador-Geral Paulo Soares Bugarin.

TOMADA DE CONTAS ESPECIAL. CONVÊNIO. MINISTÉRIO DO TURISMO. APOIO A EVENTO. CONTRATAÇÃO POR INEXIGIBILIDADE COM BASE EM CARTAS DE EXCLUSIVIDADE. CONTRATAÇÃO DIRETA DE SERVIÇOS DE LOCAÇÃO E MONTAGEM DE PALCO. SUPERFATURAMENTO NA CONTRATAÇÃO DE ARTISTAS. CITAÇÃO E AUDIÊNCIA DO EX-GESTOR MUNICIPAL E DA EMPRESA INTERMEDIADORA. REJEIÇÃO DA DEFESA DO EX-PREFEITO. REVELIA DA EMPRESA. CONTAS IRREGULARES. DÉBITO. MULTA. EMBARGOS DE DECLARAÇÃO. CONHECIMENTO. INEXISTÊNCIA DE VÍCIOS NA DECISÃO EMBARGADA. REJEIÇÃO. RECURSO DE RECONSIDERAÇÃO. CONHECIMENTO. NEGATIVA DE PROVIMENTO. MANUTENÇÃO DO ACÓRDÃO RECORRIDO EM SEUS EXATOS TERMOS.

TOMADA DE CONTAS ESPECIAL (TCE)

Secretaria de Recursos (SERUR) e Secretaria de Controle Externo de Tomada de Contas Especial (SecexTCE).

I - Introdução
	Trata-se de recurso de reconsideração interposto pelo Sr. José Diogo Drumond Neto, ex-prefeito municipal de Teixeiras (MG) , contra o Acórdão 4791/2019-TCU-Primeira Câmara, cuja redação foi mantida pelo Acórdão 14588/2019-TCU-Primeira Câmara.
2.	A deliberação ora recorrida apresenta o seguinte teor: 
	"VISTOS, relatados e discutidos estes autos de tomada de contas especial instaurada pelo Ministério do Turismo, em desfavor de José Diogo Drumond, ex-prefeito do Município de Teixeiras/MG, em razão de irregularidades na execução do convênio 700629/2008, Siafi 638217, celebrado entre o órgão ministerial e a referida municipalidade, cujo objeto é o apoio à realização do evento intitulado "Festa Country de Teixeiras",
	ACORDAM os Ministros do Tribunal de Contas da União, reunidos em Sessão da 1ª Câmara, diante das razões expostas pelo Relator, em:
	9.1. considerar revel a empresa Ramiro Andrade Grossi e Cia Ltda., nos termos do art. 12, § 3º, da Lei 8.443/1992;
	9.2. rejeitar as alegações de defesa e as razões de justificativa apresentadas por José Diogo Drumond Neto;
	9.3. julgar irregulares as contas de José Diogo Drumond Neto, CPF 844.542.026-72, e da empresa Ramiro Andrade Grossi e Cia Ltda., CNPJ 08.724.369/0001-59, com fundamento nos arts. 1º, inciso I, 16, inciso III, alíneas "b" e "c", 19, caput, e 23, inciso III, da Lei 8.443/1992 c/c com os arts. 1º, inciso I, 209, incisos II e III, 210 e 214, inciso III, do RI/TCU;
	9.4. condenar José Diogo Drumond Neto, CPF 844.542.026-72, em solidariedade com a empresa Ramiro Andrade Grossi e Cia Ltda., CNPJ 08.724.369/0001-59, ao pagamento da importância a seguir especificada e fixando-lhes o prazo de 15 dias para que comprovem perante este Tribunal, em respeito ao art. 214, inciso III, alínea "a", do RI/TCU, o recolhimento da dívida ao Tesouro Nacional, atualizada monetariamente e acrescida de juros de mora calculados a partir da data indicadas até a data do efetivo recolhimento, com o abatimento de valores acaso já satisfeitos, nos termos da legislação vigente:
	VALOR (R$) 		DATA 
	71.800,00 		2/1/2009
	9.5. aplicar, com fundamento no art. 57 da Lei 8.443/1992 c/c o art. 267 do RI/TCU, sanção pecuniária individua a José Diogo Drumond Neto e à empresa Ramiro Andrade Grossi e Cia Ltda., no valor de R$ 60.000,00, fixando-lhes o prazo de 15 dias, a partir da notificação, para que, nos termos do art. 214, inciso III, alínea "a", do RI/TCU, comprovem perante este Tribunal o recolhimento ao Tesouro Nacional do valor atualizado monetariamente desde a data do acórdão até a data do efetivo recolhimento, se for pago após o vencimento, na forma da legislação em vigor;
	9.6. aplicar, com fundamento no art. 58, inciso II, da Lei 8.443/1992 c/c o art. 268, inciso II, do RI/TCU, multa a José Diogo Drumond Neto, no valor de R$ 40.000,00, fixando-lhe o prazo de 15 dias, a partir da notificação, para que, nos termos do art. 214, inciso III, alínea "a", do RI/TCU, comprovem perante este Tribunal o recolhimento ao Tesouro Nacional do valor atualizado monetariamente desde a data do acórdão até a data do efetivo recolhimento, se for pago após o vencimento, na forma da legislação em vigor; 
	9.7. autorizar, desde logo, a cobrança judicial das dívidas nos termos do art. 28, inciso II, da Lei 8.443/1992 c/c o art. 219, inciso II, do RI/TCU, caso não sejam atendidas a notificações;
	9.8. encaminhar cópia da deliberação ao Procurador-Chefe da procuradoria da República em Minas Gerais, nos termos do § 3º do art. 16 da Lei 8.443/1992 c/c o § 7º do art. 209 do RI/TCU, para adoção das medidas que entender cabíveis; e
	9.9. dar ciência da deliberação ao Ministério do Turismo."
3.	Originalmente, tratou-se de tomada de contas especial instaurada pelo Ministério do Turismo, em desfavor do Sr. José Diogo Drumond Neto, ex-prefeito de Teixeiras (MG) , em razão de irregularidades verificadas na execução do convênio 700.629/2008, celebrado por aquele município e pelo mencionado ministério, com o fito de apoiar a realização do evento intitulado "Festa Country de Teixeiras".
4.	Conforme disposto na cláusula quinta do respectivo termo, foi prevista a aplicação de R$ 210.000,00 (duzentos e dez mil reais) visando executar o objeto avençado, dos quais R$ 200.000,00 (duzentos mil reais) seriam repassados pelo concedente e R$ 10.000,00 (dez mil reais) corresponderiam à contrapartida. 
5.	Os recursos federais foram repassados em única parcela no dia 30/12/2008.
6.	O ajuste em tela vigeu no período de 1º/12/2008 a 10/2/2009. Na cláusula quarta, parágrafo terceiro, do termo, foi estabelecido que a prestação de contas seria apresentada 30 dias após o término dessa vigência. 
7.	A prestação de contas foi apresentada pelo convenente. O concedente, por meio da Nota Técnica de Reanálise 643, de 23/7/2012, apontou as seguintes ressalvas no que concerne aos documentos apresentados pelo ex-prefeito:
	"As fotografias enviadas e o jornal apresentam indícios de irregularidade, caracterizados pela colagem de elementos que supostamente serviriam para identificar o evento (logomarca do Ministério do Turismo) , ressaltando que foi encaminhada página da internet contendo vídeo do show da dupla Guilherme e Santiago, no qual não é possível visualizar o elemento citado. Quanto ao jornal, não existe identificação precisa do mesmo, como por exemplo, número da edição, além de contar com fotografias idênticas às encaminhadas pelo convenente. Razão pela qual estamos encaminhando os autos para o Controle Interno".
8.	Em seguida, na Nota Técnica 34/2013, de 24/6/2013, foi proposta a reprovação da prestação de contas e a glosa total dos recursos repassados, em razão da reprovação pela área técnica da execução física do convênio.
9.	O ex-gestor municipal foi notificado, no dia 26/8/2013, da reprovação da prestação de contas e da consequente necessidade de apresentar defesa ou recolher o débito imputado. Não há nestes autos manifestação do ora recorrente quanto à referida comunicação processual.
10.	Esgotadas as medidas administrativas cabíveis, sem a obtenção do ressarcimento do prejuízo causado aos cofres do Tesouro Nacional, o concedente, por intermédio do Relatório do Tomador de Contas Especial 349/2014, concluiu que:
	a) apesar de ter sido regularmente notificado, o ex-prefeito não conseguiu afastar as irregularidades apontadas nem recolheu o valor a ele imputado; e
	b) consequentemente, foi atribuído ao responsável débito no valor histórico de R$ 200.000,00 (duzentos mil reais) , correspondente ao montante repassado.
11.	Foi promovida a inscrição do ex-gestor em conta de responsabilidade pelo valor de R$ 331.869,23 (trezentos e trinta e um mil oitocentos e sessenta e nove reais e vinte e três centavos) .
12.	No Relatório de Auditoria 1.524/2014, a CGU concluiu pela irregularidade das presentes contas, impugnação do valor total das despesas e imputação de débito correspondente ao montante repassado. O Ministro de Estado do Turismo atestou haver tomado conhecimento das conclusões do controle interno.
13.	No âmbito do TCU, a unidade técnica solicitou:
	a) ao Ministério do Turismo que encaminhasse ao TCU todos os documentos que foram apresentados pela Prefeitura Municipal de Teixeiras (MG) e que deveriam constar da prestação de contas, em conformidade com o estabelecido na cláusula décima segunda do convênio; e
	b) ao Banco do Brasil que enviasse a este Tribunal os extratos da conta 118.494 da agência 2716-2, relativos ao período de 1º/12/2008 a 10/2/2009, além de cópia dos cheques emitidos a débito da aludida conta e de outros documentos referentes a saques e transferências, contendo a identificação dos respectivos beneficiários e dos prepostos que os autorizaram. Foi pleiteada, ainda, a remessa dos demonstrativos dos rendimentos das aplicações financeiras realizadas no mencionado período.
14.	Após analisar os documentos e informações encaminhados em resposta a essas diligências, a unidade técnica propôs a citação solidária do Sr. José Diogo Drumond Neto e da empresa Ramiro Andrade Grossi e Cia Ltda., pelo valor total repassado. 
15.	Autorizadas pelo Ministro Walton Alencar Rodrigues, relator a quo deste feito, as referidas citações foram realizadas por meio de ofícios que foram recebidos pelos responsáveis. Contudo, apenas o Sr. José Diogo Drumond Neto enviou suas alegações de defesa. Já a empresa Ramiro Andrade Grossi e Cia Ltda. permaneceu silente.
16.	Com fulcro na avaliação da mencionada defesa, a unidade técnica propôs a condenação em débito solidário dos responsáveis e a aplicação individual da multa do art. 57 da Lei 8.443/1992.
17.	O Ministério Público junto ao TCU divergiu dessa proposta e manifestou-se pelo retorno dos autos à unidade técnica para que o Sr. José Diogo Drumond Neto e a empresa Ramiro Andrade Grossi e Cia Ltda. fossem ouvidos novamente, tendo em vista que: 
	"O cachê pago pela Prefeitura para a apresentação da dupla Guilherme e Santiago foi de R$ 140.000,00 (peça 1, p. 130) , sendo que efetivamente foram repassados aos artistas R$ 70.000,00 (peça 24, p. 33) . No caso da banda Pakerê, o valor desembolsado foi de R$ 10.000,00 (peça 1, p. 130) , mas apenas R$ 8.200,00 (peça 24, p. 33) corresponderam ao montante realmente pago pela empresa Ramiro Andrade Grossi e Cia Ltda. Assim, o débito no presente caso equivale ao total de recursos desembolsados apenas pela intermediação da contratação dos artistas e atinge a monta de R$ 71.800,00."
18.	O Relator concordou com o Ministério Público e determinou a realização da nova citação dos responsáveis, que foi regularmente efetivada. Apesar de o Sr. José Diogo Drumond Neto e a empresa Ramiro Andrade Grossi e Cia Ltda. terem tido ciência dos ofícios que lhes foram remetidos, apenas o ex-gestor municipal apresentou defesa tempestiva. 
19.	Em nova instrução, a então Secex/MG propôs o julgamento pela irregularidade destas contas, com imputação de débito solidário no valor histórico de R$ 71.800,00 (setenta e um mil e oitocentos reais) e aplicação da multa individual prevista no art. 57 da Lei 8.443/1992.
20.	O Subprocurador-Geral Paulo Soares Bugarin manifestou-se de acordo com a proposta de encaminhamento formulada pela unidade técnica.
21.	O Ministro Walton Alencar Rodrigues proferiu despacho no qual destacou que:
	"Ao compulsar este processo de tomada de contas especial, verifiquei a ocorrência de duas questões que não foram devidamente enfrentadas pela Unidade Técnica e pelo Ministério Público.
A primeira refere-se ao fato de o superfaturamento que dera ensejo à proposta de condenação em débito dos responsáveis estar respaldado, apenas, nos fundamentos da sentença judicial exarada pela Justiça Federal, sem, contudo, terem sido acostados aos autos desta TCE as provas efetivas do evento danoso que respaldaram o provimento judicial.  
É imprescindível que este Tribunal, valendo-se da independência de instâncias e da necessidade de firmar convencimento acerca dos fatos, solicite autorização de compartilhamento e obtenha cópia do inteiro conteúdo do processo nº 893.46.2013.4.01.3823, tramitado na Subseção Judiciária de Viçosa/MG e submetido ao Tribunal Regional Federal da 1ª Região, bem como do inquérito civil público que o fundamentou.
Uma vez colacionadas as provas a serem compartilhadas pela Justiça Federal, deverá a Unidade Técnica renovar o ato citatório dos referidos responsáveis para se manifestarem sobre o débito decorrente de diferença a maior entre o valor pago pela Prefeitura de Teixeiras/MG para a empresa contratada para realizar o evento, Ramiro Andrade Grossi e Cia Ltda, e o efetivamente repassado aos artistas Guilherme e Santigado e a banda Pakerê, no total original de R$ 71.800,00. A diferença é que, desta vez, será franqueada aos acusados oportunidade para contraditar os elementos probatórios oriundos do inquérito civil em que se funda a referida imputação.
A citação deverá também ser dirigida ao sócio gerente da empresa Ramiro Andrade Grossi e Cia Ltda, a fim de defender-se das referidas irregularidades apontadas na instrução, alertando-o da possibilidade de o Tribunal desconsiderar a personalidade jurídica da sociedade empresária e alcançar a sua responsabilidade pessoal.
Outra lacuna, não menos grave, refere-se ao fato de não ter havido a convocação do ex-gestor municipal para apresentação de defesa acerca da irregular homologação do ato de contratação por inexigibilidade da empresa Ramiro Andrade Grossi e Cia Ltda, a qual abarcou, não somente o agenciamento de atrações artísticas, como serviços que, em princípio, também deveriam ser submetidos ao torneio licitatório. São eles: sonorização, musicalização e animação, iluminação, locação de palco e mídias impressas. Tais serviços são prestados por ampla variedade de empresas do ramo e deveriam ter sido contratados mediante prévio e regular processo de licitação.  Assim, sobre esses fatos, deverá ser promovida audiência do Sr. José Diogo Drumond Neto.
Por fim, deverá a Unidade instrutiva promover o saneamento dos autos de forma célere a fim de que não ocorra a extinção da punibilidade dos agentes pela eventual prescrição da pretensão punitiva desta Corte de Contas, caso sejam confirmadas as irregularidades que possam ensejar aplicação de sanção prevista na Lei 8.443/1992 aos responsáveis.
	À Secex/MG, para as devidas providências."
22.	Em atendimento ao referido despacho, foram realizadas as novas citações solidárias do Sr. José Diogo Drumond Neto e da empresa Ramiro Andrade Grossi e Cia Ltda., além da audiência do ex-prefeito.
23.	A mencionada empresa permaneceu silente, o que caracterizou sua revelia, de acordo com o art. 12, § 3º, da Lei 8.443/1992. Já o Sr. José Diogo Drumond Neto alegou, em síntese, que:
	a) ratificou a contratação por "inexigibilidade sem comprovação da exclusividade das bandas" com base em parecer jurídico emitido pela Procuradoria do Município;
	b) ainda que o ato de ratificação tenha sido ilegal, não houve dano ao Erário, porque o evento ocorreu. Logo, na pior das hipóteses, as presentes contas poderiam ser julgadas regulares com ressalva; 
	c) não é razoável trazer para o campo da política os institutos da culpa in vigilando e in eligendo, sob pena de responsabilizar o Chefe do Poder Executivo por tudo que acontecer durante sua gestão, ainda que ele não tenha praticado ação alguma; 
	d) não há prova de que a empresa teria recebido um pagamento por ter atuado como intermediária. Esse argumento foi embasado apenas na sentença da Justiça Federal, a qual, por não ter transitado em julgado, não pode servir de base para a emissão de um juízo de mérito nesta TCE; 
	e) o Ministério do Turismo não questionou qualquer superfaturamento quando do julgamento da prestação de contas; 
	f) a apuração do superfaturamento foi feita apenas com base na diferença entre o valor pago à empresa e a quantia repassada aos artistas, sem considerar outros custos do evento; e
	g) a Justiça Federal já condenou o defendente em razão dos mesmos fatos. Portanto, uma eventual condenação por este Tribunal representaria um bis in idem.
24.	Após analisar essas alegações, a unidade técnica concluiu que:
	a) as alegações de defesa apresentadas pelo Sr. José Diogo Drumond Neto não foram suficientes para sanear as irregularidades a ele atribuídas. Inexistindo nos presentes autos elementos que permitam concluir pela ocorrência de boa-fé ou de outros excludentes de culpabilidade em sua conduta, suas contas devem ser julgadas irregulares, sendo-lhe imputado débito solidário e aplicada a multa individual prevista no art. 57 da Lei 8.443/1992; e
	b) deve ser declarada a revelia da empresa Ramiro Andrade Grossi e Cia Ltda., cujas contas devem ser julgadas irregulares, sendo imputado débito solidário e aplicada a multa individual estabelecida no art. 57 da Lei Orgânica do TCU.
25.	O Subprocurador-Geral Paulo Soares Bugarin pronunciou-se favoravelmente ao acolhimento da proposta da unidade técnica. Em acréscimo, sugeriu a aplicação de multa fundamentada no art. 58, II, da Lei 8.443/1992 ao Sr. José Diogo Drumond Neto, em razão da contratação direta indevida da empresa Ramiro Andrade Grossi e Cia Ltda.
26.	O Ministro Walton Alencar Rodrigues acolheu a referida proposta e elaborou o voto condutor do Acórdão 4791/2019-TCU-Primeira Câmara, anteriormente transcrito neste relatório.
27.	Irresignado, o Sr. José Diogo Drumond Neto opôs embargos de declaração ao decisum em tela, os quais foram conhecidos para, no mérito, serem rejeitados por meio do Acórdão 14588/2019-TCU-Primeira Câmara.
28.	Ainda inconformado, o ex-prefeito interpôs o presente recurso, no qual alegou em síntese que:
	a) ao julgar a Apelação Cível 0000893.46.2013.4.01.3823/MG, interposta pelo recorrente visando à reforma da decisão de primeiro grau que o havia condenado, o Tribunal Regional Federal da 1ª Região afastou o enriquecimento ilícito e, consequentemente, o alegado superfaturamento, por considerar que essas irregularidades não foram provadas naqueles autos. Naquela oportunidade, o TRF1 deixou assente que:
	"O ressarcimento ao dano é devido como forma de recompor o patrimônio lesado, cujo ônus da prova é do Ministério Público Federal, não podendo haver condenação ao ressarcimento com base em mera presunção ou ilação. Conquanto não se desconheça o entendimento jurisprudencial adotado no âmbito do Superior Tribunal de Justiça no sentido de que a dispensa de licitação dá ensejo ao chamado dano in re ipsa, o suposto dano presumido decorrente da ausência da licitação não deve ser considerado diante da conclusão de que não se vislumbrou a efetiva ocorrência de prejuízo ao erário (AC 0001791-94.2009.4.01.3307, DESEMBARGADOR FEDERAL HILTON QUEIROZ, TRF1 - TERCEIRA TURMA, eDJFI 14/06/2019) . 	
	Embora tenha ficado comprovado que a empresa WM Produções, representada por Ramiro Andrade Grossi, contratou a dupla "Guilherme e Santiago" por R$ 70.000,00 (setenta mil reais) , tendo recebido do Ministério do Turismo a quantia de R$ 140.000,00 (cento e quarenta mil reais) , não há como se inferir dos autos se de fato houve o enriquecimento ilícito, em razão de suposto sobrepreco, no valor de R$ 70.000,00 (setenta mil reais) . Isso porque, consoante se verifica do instrumento particular de contrato de prestação de serviços artísticos (fls. 111/116) , além do valor de R$ 70.000,00 (setenta mil reais) referentes ao cachê, transporte e diária de alimentação, ficou a cargo da contratante o seguinte: 
	3.1 CONSTITUEM OBRIGAÇÕES DA CONTRATANTE: [...]
	 (F) Fornecimento de 01 (UM) VEÍCULO DA MARCA VAN SPRINTER, com motorista e ar condicionado, em ótimas condições de conservação e uso, com placa particular, para ficar à disposição dos artistas no hotel e fazer os traslados necessários e ainda cumprirem os trechos - HOTEL/SHOW/HOTEL, dentro dos horários estabelecidos pela CONTRATADA. 
	(G) Contratação e pagamento de 02 (DOIS) "VEÍCULOS MARCA VAN SPRINTER" com motorista e ar condicionado, para ficar à disposição da equipe técnica e translado dos instrumentos musicais durante a permanência na cidade, inclusive nos locais de chegada e partida da cidade, horário a partir de 10-00 horas na porta do hotel. 
	(H) Fornecer hospedagem em Hotel de categoria classificada em cinco estrelas ou equivalente ou o melhor da região para os membros da comitiva, nas seguintes distribuições: (03) TRÊS SUÍTES LUXO, (03) TRÊS APTOS SINGLES LUXO, (12) DOZE APTOS DUPLOS LUXO E (01) APTO TRIPLO, no melhor hotel da cidade, de acordo com o ROOM LIST fornecido pela CONTRATADA. 
	Assim, considerando não ser possível mensurar o valor despendido com essas outras despesas, não há como se afirmar, indene de dúvida, que a empresa WM Produções teve lucro exorbitante de R$ 70.000,00 (setenta mil reais) , razão pela qual deve ser excluída a pena de ressarcimento. 
	Ressalto, por oportuno, que a inexistência do dano ao erário não afasta a possibilidade de se reconhecer a existência de ato ímprobo violador dos princípios que regem a Administração Pública, nos termos do art. 11, I, da Lei 8.429/92 (violação aos princípios da Administração Pública) . Evidenciada a intenção dos requeridos de burlar a realização de procedimento licitatário, ainda que sem a constatação de dano ao erário público, incide o art. 11, I, da Lei 8.429/ 1992";
	b) "a decisão prolatada pelo Tribunal Regional Federal da 1ª Região é totalmente antagônica com a proferida nesses autos, razão pela qual, deve esta ser reformada, pois embasada em decisão de 1ª instância não confirmada pelo Órgão Recursal";
	c) "houve um exame judicial estrito e, nessa hipótese, cabe a esta Corte de Contas, em nome da segurança das relações jurídicas e pela prevalência da decisão judicial, reformar a decisão que condenou o recorrente à pena de ressarcimento e à sanção pecuniária do artigo 57 da Lei 8.443/1992, uma vez que, o recorrente não foi condenado em débito pela Justiça"; e 
	d) "embora tenha afastado o superfaturamento e o dano ao erário, o TRF1 aplicou uma multa ao recorrente por violação aos princípios da administração pública". Assim sendo, "a manutenção da multa aplicada por este Tribunal de Contas com base no artigo 58, II da Lei 8.443/1992 configuraria um verdadeiro bis in idem".
29.	Após analisar esses argumentos, a Serur concluiu que, tendo em vista o princípio da independência das instâncias, o julgamento no âmbito do Poder Judiciário não impede a atuação do TCU. Além disso, ressaltou que a existência de processos tramitando naquele Poder e no TCU com idêntico objeto não caracteriza litispendência nem enseja a aplicação repetida de sanção em decorrência de um mesmo fato. Dito de outra forma, não há bis in idem.
30.	Com fulcro nessas considerações, a unidade instrutiva propôs conhecer do presente recurso para, no mérito, negar-lhe provimento. 
31.	O Subprocurador-Geral Paulo Soares Bugarin pronunciou-se favoravelmente ao acolhimento dessa proposta.
II - Análise deste recurso
32.	Com espeque na análise empreendida pela Serur, que incorporo desde já às minhas razões de decidir, manifesto minha concordância com o entendimento uniforme das instâncias precedentes. Contudo, entendo necessário tecer algumas considerações adicionais, o que passo a fazer.
33.	Em primeiro lugar, reitero que o contrato celebrado pelas empresas Ramiro Andrade Grossi e Cia Ltda., contratada pela Prefeitura Municipal de Teixeiras (MG) , e Guilherme e Santiago Promoções Artísticas Ltda., representante da dupla de artistas que se apresentou no evento em tela, estipulou o valor do cachê em R$ 70.000,00 (setenta mil reais) . Contudo, o mencionado ente federado pagou R$ 140.000,00 (cento e quarenta mil reais) para sua entidade contratada.
34.	De forma similar, esse município pagou R$ 10.000,00 (dez mil reais) para a empresa Ramiro Andrade Grossi e Cia Ltda., com o intuito de custear a apresentação da Banda Pekerê. Entretanto, o referido grupo musical só recebeu R$ 8.200,00 (oito mil e duzentos reais) .
35.	O recorrente alegou que outras despesas incorridas pela empresa por ele contratada, como transporte, estadia e alimentação dos artistas, deveriam ter sido consideradas. Acrescentou que o cômputo de tais gastos seria capaz de afastar o superfaturamento.
36.	Julgo que esses argumentos não devem ser acolhidos. Afinal, competia ao Sr. José Diogo Drumond Neto, na qualidade de gestor de recursos públicos, provar, por meio da apresentação de documentos hábeis, nos termos dos arts. 70, parágrafo único, da Constituição Federal vigente e 93 do Decreto-Lei 200/1967. Em síntese, caberia ao responsável demonstrar quais foram os custos efetivamente incorridos pela empresa intermediadora, com o intuito de justificar a divergência no pagamento de cachês aos artistas, que foi acima registrada.
37.	Como o recorrente não apresentou tais provas, julgo que restou íntegra a imputação de superfaturamento no valor de R$ 71.800,00 (setenta e um mil e oitocentos reais) , que corresponde ao valor retido pela empresa que intermediou a contratação das bandas musicais, pelo qual devem responder solidariamente o Sr. José Diogo Drumond Neto e a empresa Ramiro Andrade Grossi e Cia Ltda.
38.	No que concerne à contratação direta realizada pelo recorrente, destaco que, desde a prolação do Acórdão 96/2008-TCU-Plenário, por mim relatado, o Tribunal tem entendido que as cartas de exclusividade dos artistas com empresas contratadas, restritas aos dias correspondentes à apresentação do evento, não configuram a hipótese de inexigibilidade de licitação prevista no art. 25, III, da Lei 8.666/1993. 
39.	Aduzo que, ao contrário do que foi alegado pelo ex-gestor, o fato de a homologação da inexigibilidade ter sido respaldada por parecer da assessoria jurídica municipal, por si só, não exclui sua responsabilidade. 
40.	No caso vertente, essa irregularidade assume maior gravidade porque também foram contratados diretamente serviços de montagem de palco, sonorização, iluminação e outros relativos ao suporte às apresentações musicais, para as quais era perfeitamente viável a realização de prévio procedimento licitatório, considerando a existência, no mercado regional e nacional, de diversas empresas especializadas nessas atividades.
41.	O recorrente alegou que a decisão judicial do TRF-1ª que o absolveu, prolatada em sede de ação de improbidade ajuizada pelo Ministério Público Federal, se impõe às deliberações desta Corte. Julgo que essa alegação não deve prosperar. A uma, porque no âmbito do TCU é observado o princípio da independência das instâncias administrativa, civil e penal para efeito de apuração de condutas antijurídicas perpetradas por agentes públicos.
42.	A duas, porque este Tribunal possui competência, atribuída pelos arts. 71, II, da Constituição Federal e 1º, I, da Lei 8.443/1992, para julgar as contas daqueles que derem causa a perda, extravio ou qualquer outra irregularidade de que resulte dano ao erário.
43.	A três, porque não existe litispendência entre um processo que tramita nesta Corte de Contas e outro que verse sobre matéria idêntica no âmbito do Poder Judiciário. Como exemplos desse entendimento, cito os Acórdão 1487/2017-TCU-Primeira Câmara (relatado pelo Ministro Walton Alencar Rodrigues) , 3.535/2015-2ª Câmara (relatado pelo Ministro Augusto Nardes) e 680/2015-Plenário (relatado pelo Ministro-Substituto André Luís de Carvalho) .
44.	Reconheço que o referido princípio admite uma notável exceção, qual seja, a sentença proferida em juízo penal que decide pela inexistência do fato ou pela negativa de autoria, a qual vincula o TCU. Aduzo que o Supremo Tribunal Federal, quando do julgamento dos mandados de segurança 26.969-DF e 25.880-DF, e o Superior Tribunal de Justiça, quando julgou os mandados de segurança 7.080-DF, 7.138-DF e 7.042-DF, confirmaram a tese por mim defendida.
45.	Contudo, no presente caso, cuida-se de ação de improbidade administrativa, que possui natureza de ação cível. Logo, não restou configurada essa hipótese excepcional.
46.	Também não socorre o recorrente a alegação de que a decisão do TCU se baseou, exclusivamente, na decisão de primeira instância. Afinal, consoante exposto pelo Relator a quo no voto condutor da decisão vergastada, esta Corte calculou o valor do débito a partir do confronto dos valores contratados com aqueles que foram efetivamente pagos. Por oportuno, acrescento que esse método foi explicitado nos ofícios de citação enviados aos responsáveis.
47.	Esclareço, ainda, que o recorrente foi absolvido na instância judicial porque o Ministério Público não provou a inexistência das demais obrigações da contratada. Essa decisão decorreu do fato de que, naquela instância, cabe ao órgão de acusação provar o enriquecimento ilícito. Contudo, nos processos de controle externo, o ônus da prova se inverte, consoante exposto nos parágrafos 36 e 37 deste voto.
48.	Por fim, destaco que o risco de um ressarcimento em duplicidade, apontado pelo ex-prefeito em seu recurso, foi afastado pela orientação veiculada por meio da Súmula TCU 128, a qual prescreve que os valores eventualmente já satisfeitos deverão ser considerados para efeito de abatimento na execução. 
49.	Com fulcro no acima exposto, julgo que o recurso de reconsideração interposto pelo Sr. José Diogo Drumond Neto, ex-prefeito municipal de Teixeiras (MG) , contra o Acórdão 4791/2019-TCU-Primeira Câmara, cuja redação foi mantida pelo Acórdão 14588/2019-TCU-Primeira Câmara, deve ser conhecido para, no mérito, ser-lhe negado provimento.
	Assim sendo, em sintonia com o posicionamento esposado pela unidade técnica e pelo Ministério Público junto ao TCU, voto por que seja adotado o acórdão que ora submeto a este Colegiado.
TCU, Sala das Sessões Ministro Luciano Brandão Alves de Souza, em 4 de agosto de 2020.
BENJAMIN ZYMLER 
Relator